最高法院刑事判決　　　　　　一○○年度台上字第七二○二號
上　訴　人　台灣高等法院台中分院檢察署檢察官
被　　　告　范長安
上列上訴人因被告偽證案件，不服台灣高等法院台中分院中華民
國九十九年八月二十六日第二審更審判決（九十八年度上更(一)字
第二三八號，起訴案號：台灣台中地方法院檢察署九十六年度偵
字第四０五七號），提起上訴，本院判決如下：
    主  文
原判決撤銷，發回台灣高等法院台中分院。
    理  由
本件原判決以公訴意旨略以：被告范長安有其理由欄一、所載之
檢察官起訴之犯行，因認被告涉犯刑法第一百六十八條之偽證罪
嫌云云。惟經審理結果，認不能證明被告犯罪，因而撤銷第一審
之科刑判決，改判諭知被告無罪。固非無見。
惟查：（一）刑法第一百六十八條之偽證罪，係以證人、鑑定人
、通譯於執行審判職務之公署審判時，或於檢察官偵查時，於案
情有重要關係之事項，供前或供後具結，而為虛偽之陳述者為其
要件，並不以結果之發生為要件，一有偽證行為，無論當事人是
否因而受有利或不利之判決，均不影響其犯罪之成立。原判決於
理由欄以證人張昌財等被訴貪污案件（下稱張昌財等貪污案件）
，經原審法院另案（案號為九十八年度上更(一)字第七號）以張昌
財主觀上不知張大方向太萊晶體科技股份有限公司（下稱太萊公
司）索取關說費用為由，判決無罪（張昌財等貪污案件業經本院
發回原審法院更為審理在案），因認被告於張昌財等貪污案件第
一審審理中所為張昌財對於與太萊公司簽訂顧問合約及向太萊公
司收取顧問費用均不知情之證述，不論真偽，已不足以影響張昌
財案件判決結果，難認被告之證述，係對於案情有重要關係之事
項，乃為有利被告之認定（原判決正本第十八頁）。但張昌財是
否有指示或授權被告發函給行政院金融監督管理委員會（下稱金
管會），要求金管會證期局人員到張昌財辦公室說明？又張昌財
對於與太萊公司簽顧問合約書、收受顧問費之事，是否知情並同
意被告蓋用印章於顧問合約書等？乃涉及張昌財是否犯圖利罪關
鍵，原判決未深入究明被告所為之證述是否虛偽不實，遽以張昌
財經原審法院另案判決無罪，即為被告有利之認定，自有可議。
（二）證據之取捨及其證明力如何，固屬於事實審法院自由判斷
之職權，但此項自由判斷職權之行使，仍應受經驗法則與論理法
則之支配，否則即有違背證據法則之違背法令。原判決於理由欄
以張昌財於原審審理中證稱與太萊公司之何政鋒、林寶娜等人在
台北喜來登飯店見面接受陳情後，沒有交代助理羅惠如或其他人
員發文給金管會，伊有事情會交代主任秘書施焜松，不會交代羅
惠如，伊係於檢察官偵查中始見到其國會研究室發予金管會之二
件傳真函等語，證人羅惠如證稱二件傳真函係張大方所擬，由伊
打字傳真，其不記得張昌財有無要伊發傳真函等語；因認上開二
件傳真函係張大方個人意思擬具發文，張昌財並不知情（原判決
正本第七至八頁）。但依卷內資料，被告於張昌財等貪污案件法
務部調查局台中市調查站（下稱台中市調查站）、檢察官偵查及
第一審法院羈押庭訊問時，均供稱係獲張昌財指示始發函請金管
會證期局派員說明太萊公司案情，如張昌財不同意，羅惠如不可
能傳真發函等語，雖張昌財證稱有事情係交代施焜松處理，不會
交代羅惠如等語，然羅惠如於原審審理中亦證稱施焜松知道要發
上開二件傳真函，於傳真前有問施焜松是否要發，施焜松沒有表
示意見等語（原審卷第一０六頁反面）。足見羅惠如係經施焜松
同意始傳真發函；再參諸被告、張大方等係以立法委員張昌財國
會研究室名義傳真發函，請金管會派員前來張昌財之立法委員辦
公室說明案情，如未經張昌財同意，其等是否能隱瞞張昌財？原
判決未深入究明，遽採信張昌財之證述，而認係張大方擅自擬具
發函，張昌財並不知情，所為論斷難謂與證據法則無悖，自非適
法。（三）無罪之判決，依法既應記載其理由，則對於卷內不利
之證據資料，如何不足以證明被告犯罪，自應詳述其理由，否則
即有理由不備之違法。被告於民國九十四年八月二十九日台中市
調查站詢問中供稱：「（九十四年）四月二十五日上午九、十點
左右……張昌財在辦公室內向我表示將於明日……前往大陸，需
要台幣十萬元換成美金，並指示我可以向太萊公司透支等方式取
得款項，現場有主任施焜松知道此情。我即依張昌財指示打電話
給張大方表明委員張昌財欲透支太萊公司之款項，張大方依約定
於當日匯十萬元入我監察院郵局帳戶……我……以金融卡分二次
提款……以我名義兌換成……美金合計三千多元，剩下零頭約台
幣約一千左右。我馬上拿到張昌財委員辦公室親自……交給張昌
財」、「五月十三日張昌財前往歐洲之前二日（五月十一日）下
午……張昌財向我表示要我籌八萬元……我即打電話給張大方，
向張大方表示委員張昌財欲透支太萊公司的錢八萬元……張大方
詢問我身上有無現金可先交給張昌財，待事後再送八萬元給我，
我同意……張昌財電話指示我將該八萬元換成歐元……我於五月
十二日中午到委員辦公室親自將該一千八百多歐元及剩下零頭新
台幣交給張昌財」等語（九十四年度偵字第一二六四三號卷第八
九至九二頁），同日於檢察官複訊時，亦為相同之供述（同上卷
第一０一至一０三頁）；而張昌財於九十四年八月十九日台中市
調查站詢問及檢察官訊問亦坦承上情（九十四年度偵字第一三九
六一號卷第一八至一九、四八頁）；並有九十四年四月二十五日
被告與張大方間、張大方與太萊公司何政鋒間之通訊監察錄音譯
文可稽（台中市調查站證據案卷第二卷第五二０至五二一頁），
被告之監察院郵局帳戶資料，台灣銀行群賢分行函復被告兌換外
幣資料在卷可憑（台中市調查站證據案卷第二卷第五九六至六０
二頁）。上開證據，倘若屬實，張昌財於九十四年四月二十五日
與太萊公司簽顧問合約前、後，似均透過被告向太萊公司要求支
付顧問費合計共新台幣十八萬元，此與被告於張昌財等貪污案件
第一審審理中所證張昌財對於與太萊公司簽顧問合約及收取顧問
費均不知情等語似有不符，上開證據如何不足為被告不利之認定
，原判決未為審酌說明，自有理由不備之違法。綜上，應認原判
決仍有撤銷發回之原因。
據上論結，應依刑事訴訟法第三百九十七條、第四百零一條，判
決如主文。
中    華    民    國  一○○  年   十二   月  二十二  日
                      最高法院刑事第三庭
                          審判長法官  林  永  茂  
                                法官  蘇  振  堂  
                                法官  林  秀  夫  
                                法官  林  立  華  
                                法官  蔡  國  在  
本件正本證明與原本無異
                                      書  記  官  
中    華    民    國  一○○  年   十二   月  二十八  日
                                                      V